---
title: "TP Inicial"
author: "Alan Erdei, Nicolás Ian Rozenberg, Mateo Suffern"
date: "`r Sys.Date()`"
output: pdf_document
---

```{r setup, include=FALSE}
knitr::opts_chunk$set(echo = TRUE)
rm(list=ls())
```

```{r dependencies}
# Librería utilizada para realizar bagplot
library(aplpack)
```

## Carga y preparación de los datos


```{r}
datos_encuesta <- read.table("./ENNyS_menorA2.txt", header = TRUE)
head(datos_encuesta)
```

Cambiamos el tipo de las columnas `Sexo` y `Tipo_embarazo` a `factor` (categórico)

```{r}
datos_encuesta$Sexo <- as.factor(datos_encuesta$Sexo)
datos_encuesta$Tipo_embarazo <- as.factor(datos_encuesta$Tipo_embarazo)
attach(datos_encuesta)
```
---
## Ejercicio 1

```{r ejercicio1}
perim_encef_hist <- hist(
  Perim_encef, 
  probability = TRUE,
  main="Histograma de perimetro encefalico comparado con densidades estimadas",
  xlab="Perimetro encefalico (cm)",
  ylab="Densidad"
)

kernels <- c("gaussian", "epanechnikov", "rectangular")
colors <- c("red", "blue", "green")
kde_perim_encef <- list() # A ser utilizado en siguientes ejercicios

for (i in seq_along(kernels)) {
  kde <- density(
      Perim_encef,
      kernel = kernels[i]
  )
  lines(kde, col = colors[i], lw = "2")
  kde_perim_encef[[kernels[i]]] <- kde
}

legend(x="topleft", legend = kernels, col = colors, lty = 1:3)
```

Se puede observar que la densidad estimada por cada uno de los núcleos proporcionados ajustan de forma muy similar y que se asimilan al histograma.

## Ejercicio 2

Primero, verificamos que no hayan registros de bebés de edad mayor a 2 años

```{r ejercicio2.1}
sum(Edad > 2)
```

No los hay. Estimamos la probabilidad de que el perímetro encefálico se encuentre en el rango de 42 cm a 48 cm primero aproximando la integral de la densidad estimada con el kernel Epanechnikov

```{r ejercicio2.2}
lower_bound <- 42
upper_bound <- 48


bw <- kde_perim_encef$epanechnikov$bw

prob_estim_epa <- function(datos, h, x){
  n <- length(datos)
  u <- (x - datos)/h
  return((3/(4*n)) * sum(
    (u - (u^3)/3 + (2/3)) * (abs(u) <= 1) 
    + (4/3) * (u > 1)
  ))
}


prob_res <- prob_estim_epa(
  Perim_encef, 
  bw, 
  upper_bound
) - prob_estim_epa(
  Perim_encef, 
  bw, 
  lower_bound
)
cat("Probabilidad integrando densidad estimada:", prob_res)


```
Ahora utilizando tanto los datos arrojados por el histograma. Primero, observamos que los límites se encuentran en los últimos dos bins.

```{r ejercicio2.3}

perim_encef_hist$breaks

```
```{r ejercicio2.4}
nbins <- length(perim_encef_hist$density)
prob_estim_hist <- (
  perim_encef_hist$density[nbins-1] * (45-42) 
  + perim_encef_hist$density[nbins] * (48-45)
)
cat("Probabilidad obtenida mediante histograma:", prob_estim_hist)
```
## Ejercicio 3

Graficamos las densidades estimadas utilizando tanto el doble de ventana, como la mitad.

```{r ejercicio3}

for (i in seq_along(kernels)) {
    kde <- density(
        Perim_encef,
        kernel = kernels[i],
        adjust = 1/2
    )

    if (i == 1){
        plot(
            kde,
            col = colors[i],
            main = sprintf("Densidad estimada con ventana %f", kde$bw),
            xlab="Perimetro encefalico (cm)",
            ylab="Densidad"
        )
    }
    else{
        lines(
            kde,
            col = colors[i],
            lw = "2"
        )
    }
}

legend(x="topleft", legend = kernels, col = colors, lty = 1:3)

for (i in seq_along(kernels)) {
    kde <- density(
        Perim_encef,
        kernel = kernels[i],
        adjust=2
    )

    if (i == 1){
        plot(
            kde,
            col = colors[i],
            main = sprintf("Densidad estimada con ventana %f", kde$bw),
            xlab="Perimetro encefalico (cm)",
            ylab="Densidad"
        )
    }
    else{
        lines(
            kde,
            col = colors[i],
            lw = "2"
        )
    }
}

legend(x="topleft", legend = kernels, col = colors, lty = 1:3)

```

## Ejercicio 4

```{r ejercicio4}
hist(Perim_encef, 
     probability = TRUE, 
     main = "Histograma comparado con densidades de acuerdo al sexo",
     xlab="Perimetro encefalico (cm)",
     ylab="Densidad"
)
lines(
  kde_perim_encef[["gaussian"]],
  col = "red",
  lw = "2"
)
sexos <- c("Mujer", "Varon")
colors <- c("pink", "blue")
for (i in seq_along(sexos)){
  kde <- density(
    Perim_encef[Sexo == sexos[i]],
    kernel = "gaussian",
  )
  lines(
    kde,
    col = colors[i],
    lw = "2"
  )
}
legend(x="topleft", legend = c(sexos, "General"), col = c(colors, "red"),lty = 1:3)
```
Se puede observar que el perímetro encefálico tiende a ser de menor longitud que el de los varones, puesto que la curva de densidad estimada para las mujeres es más alta para valores más pequeños.


## Ejercicio 5


```{r ejercicio5}
hist(
  Perim_encef, 
  probability = TRUE, 
  main = "Histograma comparado con densidades",
  xlab="Perimetro encefalico (cm)",
  ylab="Densidad"
)
lines(
  kde_perim_encef[["gaussian"]],
  col = "red",
  lw = "2"
)
tipos_embarazo <- c("Simple", "Multiple")
colors <- c("blue", "green")
for (i in seq_along(tipos_embarazo)){
  kde <- density(
    Perim_encef[Tipo_embarazo == tipos_embarazo[i]],
    kernel = "gaussian",
  )
  lines(
    kde,
    col = colors[i],
    lw = "2",
  )
}
legend(x="topleft", c(tipos_embarazo, "General"), col = c(colors, c("red")),lty = 1:3)
```
La densidad estimada del perímetro encefálico para los casos de nacimiento múltiple difiere considerablemente de la densidad general estimada, y la de los casos de nacimiento simple. Calculamos la frecuencia relativa de cada tipo de embarazo.

```{r ejercicio5.1}
table(Tipo_embarazo) / length(Tipo_embarazo)

```
Vemos que aproximadamente el 3% de los registros provienen de embarazos múltiples, por lo que consideramos que no podemos sacar conclusiones acerca de esta diferencia.

```{r ejercicio6}
bagplot(
  Perim_encef, 
  Talla,
  main = "Bagplot entre Perimetro encefalico y Talla",
  xlab="Perimetro encefalico (cm)",
  ylab="Talla"
)

```